臺灣高等法院刑事判決　　　　　　　　　　　　　　九十一年度上易字第三七六號
　　上　訴　人　臺灣桃園地方法院檢察署檢察官
　　被　　　告　乙○○
　　選任辯護人　袁健峰
　　　　　　　　陽文瑜
右上訴人因被告偽造文書案件，不服臺灣桃園地方法院八十八年度訴字第一一五六號
，中華民國九十年九月十四日第一審判決（起訴案號：臺灣桃園地方法院檢察署八十
八年度偵字第一一九四０號）提起上訴，本院判決如左：
    主  文
上訴駁回。
    理  由
一、公訴意旨略以：被告乙○○係「桃園縣蘆竹鄉老人會」（下稱「鄉老人會」）之
    分會「桃園縣蘆竹鄉新莊村社區發展協會老人俱樂部」（下稱「村老人俱樂部」
    ）第四屆主任委員。緣該俱樂部第四屆委員、會員代表、理監事及小組長之任期
    均於民國八十八年三月底屆滿，「鄉老人會」遂先期通知「村老人俱樂部」於同
    年一月底前召開分會會員大會進行改選，並將當選人名冊造送「鄉老人會」。詎
    被告明知其並未辦理「村老人俱樂部」代表及理事之選舉，竟基於偽造文書之犯
    意，於八十八年一月下旬某日，未召開會員大會辦理選舉，即於不詳地點，在其
    業務上所製作之各項選舉結果名冊上，為不實之以其為主任委員之「新莊村社區
    長壽俱樂部委員名冊」、以其為理事候選人之「新莊村推選蘆竹鄉老人會第五屆
    理監事候選人名冊」、以其為代表之一「新莊村推選蘆竹鄉老人會第五屆會員代
    表名冊」及「新莊村推選蘆竹鄉老人會第五屆會員小組長名冊」各一份之登載，
    並將其所保管該俱樂部之「新莊村長壽俱樂部」之印章，蓋在各該名冊上、再將
    各登載不實結果名冊，持交予「鄉老人會」以行使之，足以生損害於「村老人俱
    樂部」全體會員之權益，因認被告涉犯刑法第二百十六條、第二百十五條之行使
    業務上登載不實文書罪嫌云云。
二、按犯罪事實應依證據認定之，無證據不得推定其犯罪事實，又不能證明被告犯罪
    者，應諭知無罪之判決，刑事訴訟法第一百五十四條及第三百零一條第一項分別
    定有明文。另按告訴人之告訴，係以使被告受刑事訴追為目的，是其陳述是否與
    事實相符，仍應調查其他證據以資審認﹔又刑事訴訟法上所謂認定事實之證據，
    係指足以認定被告確有犯罪行為之積極證據而言，該項證據自須適合於被告犯罪
    事實之認定，始得採為斷罪資料；事實之認定應憑證據，如未發現相當證據，或
    證據不足以證明，自不能以推測或擬制之方法，以為裁判之基礎。最高法院分別
    著有五十二年台上字第一三００號、二十九年上字第三一○五號、四十年台上字
    第八六號判例可資參照。
三、本件公訴人指被告乙○○涉有行使業務上登載不實文書罪嫌，係以右揭犯罪事實
    業據告訴人即「村老人俱樂部」會員己○○指訴綦詳，並有被告所製作之「新莊
    村社區長壽俱樂部委員名冊」、「新莊村推選蘆竹鄉老人會第五屆理監事候選人
    名冊」、「新莊村推選蘆竹鄉老人會第五屆會員代表名冊」及「新莊村推選蘆竹
    鄉老人會第五屆會員小組長名冊」影本各一份可稽，上開名冊係於八十八年一月
    間編製完成送交「老人會」，告訴人己○○為此事與被告於同年二月四日向蘆竹
    鄉公所申請調解，被告始於同年三月二十八日召開「村老人俱樂部」會員大會等
    情，已據證人游昌平即蘆竹鄉公所調解委員會委員於偵查結證屬實，並有當日協
    調會議紀錄、通知召開會員大會邀請函及會員大會會議紀錄、會議簽名冊影本各
    一份可參，該名冊內容顯非依據選舉結果而來，再該名冊係被告送交「鄉老人會
    」，名單上之人即可據此參與總會之會員大會及各項職務之選舉，並非僅屬內部
    參考名單等情，亦據證人即「鄉老人會」總幹事戊○○證述明確，足徵被告已依
    該文書之效用主張其內容而達行使至明等為據。
四、惟訊據被告否認有何行使業務登載不實文書之犯行，辯稱：伊擔任主任委員，有
    關送『蘆竹鄉老人會』之會員代表、小組長、委員、理監事候選人等名冊依往例
    經過幹部會議決定。嗣又召開會員大會開會決定，名冊上之「新莊村社區長壽俱
    樂部」之印章是我蓋上去的，親自送「鄉老人會」，我沒有偽造文書等語。
五、經查：
(一)「桃園縣蘆竹鄉老人會」成立於七十六年二月七日，「新莊村社區發展協會老人
    俱樂部」則係正式登記於八十年三月二十九日，有桃園縣政府人民團體立案證書
    、桃園縣蘆竹鄉新莊社區發展協會長壽俱部捐助暨組織章程在卷足稽，而依據桃
    園縣政府八十九年六月十六日八九府社合字第一○八七九一號函說明二及三：「
    老人會於組織區域內設長壽俱樂部係老人會之內部組織，依據督導各級人民團體
    實施辦法第十二條之規定，應依章程規定擬具組織簡則載明設立依據、組成、任
    務、經費來源等，提經理事會通過，報本府核准後實施。社區發展協會老人俱樂
    部係社區發展協會依據『社區發展工作綱要』所成立之組織，與老人會之組織並
    無隸屬關係，其職員之改選亦應分別依據組織章程辦理」，亦有桃園縣蘆竹鄉公
    所於九十年五月二十九日以蘆鄉社字第九○一○九五九九號函送桃園縣政府八十
    九年六月十六日八九府社合字第一○八七九一號函在卷可稽（見訴字卷第二九五
    、二九六頁），且證人即蘆竹鄉公所職員蔡林楊於九十年八月九日原審調查時亦
    證述「：：是社區發展協會轄下組織：事實上各社區發展協會所成立的有關老人
    之俱樂部名稱原是長壽俱樂部，而這長壽俱樂部是社區發展協會轄下的組織，是
    前任曾鄉長口頭要俱樂部改名稱為老人俱樂部：」等語，證人即當時之新莊村村
    長兼桃園縣新莊村社區發展協會理事長丁○並在本院結證：「村老人俱樂部」係
    於七十九年間召集，由村民捐款及公所補助之二十萬元成立基金之利息支應經費
    ，因八十年間，鄉際間召集老人會，故「村老人俱樂部」之會員均加入「鄉老人
    會」之會員，參與鄉際間老人之聯誼，但「村老人俱樂部」並未受「鄉老人會」
    之指導及監管，「鄉老人會」亦無固定之經費給予，「鄉老人會」與「村老人俱
    樂部」並不相統屬等語屬實（見本院卷第一○四至一○七頁）。又證人即當時「
    鄉老人會」總幹事遊景通亦在本院訊問時到庭證稱：「鄉老人會」並不參與「村
    老人俱樂部」之事務，「鄉老人會」亦未到各村去成立分會或俱樂部，有時「鄉
    老人會」辦活動，因人太多，故分區辦理，將款項授予各村自行辦理，但該活動
    仍屬「鄉老人會」之活動，「村老人俱樂部」不是「鄉老人會」之分會等語甚明
    （見本院卷第一二○至一二二頁）。綜上所述，可知「新莊村社區發展協會老人
    俱樂部」非「桃園縣蘆竹鄉老人會」之分會，二者無行政上之監督隸屬或指揮服
    從關係已甚明確。
(二)「桃園縣蘆竹鄉老人會」之理、監事任期均為三年，「新莊村社區發展協會老人
    俱樂部」之委員、主任委員、監察委員、常務監察委員任期，於第一、二、三屆
    係二年，第四屆以後則為任期三年，亦有台灣省桃園縣蘆竹鄉老人會組織章程、
    桃園縣蘆竹鄉新莊社區發展協會長壽俱部捐助暨組織章程、桃園縣蘆竹鄉新莊社
    區發展協會老人俱樂部組織章程影本各一份在卷足稽，並據證人丁○於八十九年
    一月十八日在原審調查時及證人鍾雲琦於八十九年七月六日原審訊問時陳述：「
    原本章程規定二年，第三屆屆滿要選第四屆委員及推選理監候選人、會員代表、
    小組長時，於八十六年三月會員大會修改章程改為三年一任：：」、「丙○○○
    是第一、二屆主任委員，第三屆她做一年，第一、二、三屆都是二年、第三屆乙○○做一年，第四屆是乙○○，第五屆是甲○○：」等語綦詳 (分見原審卷第一
    ○四頁反面及第一八二頁反面) 。證人丁○並在本院再度結證「村老人俱樂部」
    主任委員為兩年一任，嗣章程改為三年一屆無誤（見本院卷第一○六頁）。而「
    桃園縣蘆竹鄉老人會」係成立於七十六年二月七日，「新莊村社區發展協會老人
    俱樂部」則係成立於八十年三月二十九日，是知「桃園縣蘆竹鄉老人會」第四屆
    理、監事任期至八十八年二月，「新莊村社區發展協會老人俱樂部」第四屆委員
    、主任委員、監察委員、常務監察委員任期至八十九年三月。雖證人王清海於八
    十八年十一月十一日原審調查時稱：「我從八十五年三月任委員及副小組長，八
    十八年三月就屆滿：」等語（見原審卷第三九頁），而證人丙○○○於八十九年
    一月十八日、八十九年十月五日原審調查時亦均證稱：「七十九年成立，我是第
    一屆主任委員，每一屆三年，做二屆，第三屆是乙○○任主委，沒有中途做一半
    讓乙○○接手：：」、「：（妳是第幾屆新莊村長壽俱樂部主任委員？）第一屆
    及第二屆，每屆任期三年，共做六年主任委員：乙○○是八十五年任主任委員，
    我二人之間沒有其他主任委員：」等語 (見原審卷第一○六頁、第二○二頁反面
    ) 。且告訴人己○○亦指陳：「蘆竹鄉老人會於民國七十六年核准成立，新莊村
    老人俱樂部係丙○○○任主任委員內，於八十年間因有會員一二四名參加蘆竹鄉
    老人會，成為該老人會之分會，丙○○○亦係於八十年三月二十九日加入蘆竹鄉
    老人會為會員，被告將該八十年三月二十九日作為丙○○○加入新莊村老人俱樂
    部之日期，據以質疑丙○○○如何能自七十九年間起任新莊老人俱部主任委員，
    顯然克意曲解，新莊村老人俱樂部既為蘆竹鄉老人會之分會，自宜比照蘆竹鄉老
    人會之屆數計算其屆數」等詞質疑，但查己○○因年齡未到，自八十六年始加入
    為「村老人俱樂部」及「鄉老人會」會員之事實，為其在本院調查時供明在卷（
    見本院卷第二十、二一頁），是告訴人對八十六年加入之前之會務及情形是否熟
    悉於丁○及被告等人，尚有疑問。且據卷附之桃園縣蘆竹鄉新莊社區會議簽名冊
    所附之新莊社區發展協會老人俱樂部第九年度暨八十八年度會員大會名冊所登載
    之丙○○○入會時間是八十年三月二十九日，上開會員名冊係新莊社區發展協會
    老人俱樂部之會員名冊，衡諸常情所指入會時間應係指新莊社區發展協會老人俱
    樂部會員入會時間，又證人丙○○○係第一屆主任委員，並稱自七十九年起擔任
    ，果如告訴人所指新莊社區發展協會老人俱樂部確係蘆竹鄉老人會之轄下組織，
    則新莊社區發展協會老人俱樂部一成立，新莊社區發展協會老人俱樂部之會員應
    當立即聲請登記入會成為蘆竹鄉老人會會員，而遲至八十年三月二十九日始聲請
    登記入會，顯見兩者確非統屬關係。又由於新莊社區發展協會老人俱樂部第一屆
    至第四屆之主任委員係丙○○○及乙○○三人，如證人丙○○○所述新莊社區發
    展協會老人俱樂部委員等幹部之任期係三年，其任第一、二屆之主任委員，乙○○任第三、四屆之主任委員，則丙○○○之任期至八十五年三月，八十五年三月
    至八十八年三月應係第三屆，惟於八十八年三月間被告乙○○係任新莊社區發展
    協會老人俱樂部之第四屆主任委員，是證人丙○○○、王清海及告訴人上開所述
    即有瑕疵，顯難憑採。雖丙○○○經本院依告訴人之聲請，再度傳訊，仍稱其任
    期為三年云云，惟丙○○○亦證稱：新莊社區老人俱樂部係七十九年召集在先，
    由伊擔任主任委員，因八十年蘆竹鄉老人會邀請村內老人加入其老人會，故「村
    老人俱樂部」至八十年亦在鄉公所申請登記在案。伊因此自七十九年即接任主委
    兩屆，到八十五年卸任，任期中會務均由丁○主導，伊卸任後情形伊不知，亦不
    知伊卸任後接任之被告係補任一年或改選下一屆等語（見本院卷第一一五至一二
    二頁），而證人丙○○○在本院訊問時亦到庭證稱：「村老人俱樂部」自七十九
    年即召集，但未立案，八十年才去立案無誤」（見本院卷第一一五頁、第一一六
    頁），參諸丙○○○自承伊一直表態不想再任主委，卸任後情形伊不清楚，顯見
    證人丙○○○係因「村老人俱樂部」在七十九年即已召集，是自認為其第一任任
    期為三年，致有誤會。而其卸任後係補任期或改選亦不知情，顯見丙○○○之證
    詞，不足為被告不利之認定。
(三)八十七年十月蘆竹鄉老人會第四屆第十二次理監事會議討論「本會第四屆理監事
    任期將屆，必須於今年底或明年元月份在各村召開第五屆第一次會員代表大會各
    村地區預備會，選出會員代表、小組長、推選理監事候選人」一案，並就各村與
    會人數比例分配蘆竹鄉老人會第五屆會員代表、小組長、推選理監事候選人應選
    代表名額，而蘆竹鄉老人會第四屆理事之被告參加上開會議後，於同月下旬新莊
    社區發展協會老人俱樂部之委員幹部聯席會中就應推選之蘆竹鄉老人會第五屆會
    員代表、小組長候選人人選一事提出討論，與會委員以歷來均無人要任該等職務
    ，乃決定依第四屆所提出之舊名單送出，惟仍應向欲提出第五屆名冊上之人員逐
    一詢問其等意願加以確認之情，有蘆竹鄉老人會第四屆第十二次理監事會議案影
    本在卷可稽（見原審卷第一三九、一四○頁），且據證人黃陳阿于、徐慶文、黃
    添丁、張萬福、劉石榮、甲○○、謝元枝於八十八年十一月十一日在原審調查時
    、丁○於八九年一月十八日在原審調查時證述：「八十七年十月開會時，大家決
    定依舊名單送出去，因是無給職，歷屆都沒有人要任該職務：」、「八十七年二
    十幾名委員開聯席會決定照第四屆名冊送交，而第四屆中有些委員表示不願意，
    所以找其他人遞補：」、「（遞補人員如何決定？）一個一個去徵詢，因為是無
    給職，大部分都婉拒：」等語甚詳 (分見原審卷第三八頁及第一○五頁) ，及在
    本院結證相同內容甚詳（見本院卷第一○七頁）。而八十八年一月五日桃園縣蘆
    竹鄉老人會第五屆第一次會員代表大會各村地區預備會，因蘆竹鄉老人會第四屆
    組織成員行將屆滿，為順利產生第五屆組織成員，延續會務運作，就各村推選理
    監事候選人等事宜做決議，並要求蘆竹鄉內各村長壽俱樂部於八十八年一月底前
    開會並將推選名單相關名冊送交老人會一節，亦據證人即蘆竹鄉老人會戊○○於
    八十八年十一月十一日原審調查時陳述甚詳（見原審卷第三八頁），戊○○並在
    本院訊問時結證：「鄉老人會」要改選，就拜託「村老人俱樂部」提供代表及小
    組長名，至於「村老人俱樂部」用何方式選出或推舉出，均與「鄉老人會」無關
    等語甚詳（見本院卷第一二○頁），並有八十七年十二月七日桃縣蘆鄉老會八七
    總字第五六號開會通知函、桃園縣蘆竹鄉老人會改選第五屆職員籌備會會議記錄
    、桃園縣蘆竹鄉老人會第五屆第一次會員代表大會各村地區預備會會議記錄（皆
    影本）在卷可稽，然如前所述，「桃園縣蘆竹鄉老人會」與「新莊村社區發展協
    會老人俱樂部」二者無行政上之監督隸屬或指揮服從關係，「桃園縣蘆竹鄉老人
    會」上開開會進行選舉之決議及通知，並無強制力，其毋寧在於希望各村運用老
    人俱樂部之組織，及時提出「會員代表」「理監事候選人」「小組長」名冊，俾
    利鄉老人會組織運作，鄉老人會均未規定其推選之方法，且依桃園縣蘆竹鄉新莊
    社區發展協會老人俱樂部組織章程第二十一條規定，「會員大會每年召集一次，
    由主任委員召集，定期會議每年召開一次（按會員大會已定期於八十八年三月二
    十九日召開）；臨時會議於主任委員認為必要時，或經會員（會員代表）五分之
    一以上之請求召開」，茲第四屆新莊社區發展協會老人俱樂部幹部任期尚未屆滿
    ，自無開會改選之必要及可能，又前於八十七年十月間新莊社區發展協會老人俱
    樂部幹部聯席會時已決議通過依第四屆名單，並再逐一詢得欲提出第五屆名冊上
    之人員同意，被告據以填載各項名冊呈報蘆竹鄉老人會，既無明知而為不實登載
    之故意，亦無登載不實之行為。
(四)末按刑法上所謂業務，係指個人基於其社會地位繼續反覆所執行之事務，而被告
    乙○○為新莊社區發展協會老人俱樂部主任委員，亦係蘆竹鄉老人會第四屆理事
    ，依據桃園縣蘆竹鄉新莊社區發展協會老人俱樂部組織章程第十六條第一項規定
    「主任委員對內綜理督導會務，對外代表本俱樂部並擔任會員（會員代表）大會
    、委員會之主席。」，而台灣省桃園縣蘆竹鄉老人會組織章程之第五章組織與職
    權，係就理事會之職權規定「一、執行大會之決議案。二、審查會員入會退會。
    三、召集會員代表大會。四、擬定中度工作計劃及經費預決算。五、其他有關會
    務之事項。」，被告所屬之「新莊村社區發展協會老人俱樂部」與「桃園縣蘆竹
    鄉老人會」無行政上之監督隸屬或指揮服從關係，「蘆竹鄉老人會」無權要求「
    新莊村社區發展協會老人俱樂部」必須配合其改選而改選，而係「新莊村社區發
    展協會老人俱樂部」仍須視「新莊村社區發展協會老人俱樂部組織章程」辦理成
    員改選（桃園縣政府八十九年六月十六日八九府社合字第一○八七九一號函說明
    二及三），故第四屆「新莊村社區發展協會老人俱樂部」之主任委員等幹部任期
    依其組織章程規定，既應於八十九年三月屆滿，乃於八十九年三月二十九日召開
    大會，並業經推選甲○○為第五屆主任委員，「蘆竹鄉老人會」亦於八十九年十
    一月二十四日開會決議「依往例新莊社區之函文所選任之主任委員甲○○為有效
    」，並副帶決議「依縣府來函之指示，應於九十年度會員代表大會，修改組織章
    程以符合縣府之指示，在章程修改完成以前，各村仍須循前例辦理之」，此亦有
    桃園縣政府八十九年六月十六日八九府社合字第一○八七九一號函、桃園縣蘆竹
    鄉老人會第五屆第二次臨時理監事聯席會紀錄、桃園縣蘆竹鄉老人會八十九年六
    月二日桃縣蘆鄉老會八九總字第四二號函、社團法人桃園縣蘆竹鄉新莊社區發展
    協會八十九年五月二十二日蘆鄉新莊社協字第八九○五二二○二號函、蘆竹鄉公
    所八十九年九月二十六日蘆鄉社字第八九一一九○二七號函在卷可稽，是知「新
    莊村社區發展協會老人俱樂部」並無義務必須開會選舉而向「蘆竹鄉老人會」提
    出新莊村推選蘆竹鄉老人會第五屆「理監事候選人」、「會員代表」及「小組長
    」名冊，上開名冊之提出非「新莊村社區發展協會老人俱樂部」在會務運作上應
    遵辦之例行事務，與刑法業務之概念不該當，自不得謂上開名冊係「新莊村社區
    發展協會老人俱樂部」業務上應做成之文書。
六、綜上所述，被告主觀上鮮有明知而為不實登載之故意，亦無登載不實之行為，其
    送交蘆竹鄉老人會之新莊村推選蘆竹鄉老人會第五屆「理監事候選人」、「會員
    代表」及「小組長」名冊內之成員係於幹部聯席會中決議通過，並亦詢得名冊上
    各該成員之同意而以新莊村社區長壽俱樂部主任委員乙○○名義填具呈報，又上
    開名冊亦非「新莊村社區發展協會老人俱樂部」業務上應做成之文書，從而被告
    上開所為核與行使業務登載不實文書罪犯罪構成要件尚屬有間，此外，復查無其
    他任何積極證據，足資證明被告有何偽造文書犯行，被告之犯罪不能證明。
七、原審詳加審認，以本件不能證明被告犯罪，而為被告無罪之諭知。經核並無不合
    。檢察官依循告訴人之請求上訴，仍執陳詞以(一)被告未召開會員大會，選舉小組
    長及代表名單，即造冊送老人會，應有偽造文書罪嫌；(二)又新莊村社區發展協會
    之長壽俱樂部係八十年三月二十九日成立，丙○○○成立之新莊村老人會在七十
    九年間，新莊村老人俱樂部則係八十年間成立。蘆竹鄉老人會於八十年開始向各
    村召募會員，丙○○○自八十年間將所屬原老人會會員分別加入於新莊村社區發
    展協會長壽俱樂部及蘆竹鄉老人會。是原判決以丙○○○於七十九年間成立老人
    會，八十年三月二十九日加入長壽俱樂部，即有誤會；(三)老人會與老人俱樂部有
    隸屬關係。縱無隸屬關係，亦應配合老人會運作，而選出代表及小組長。又被告
    所提之老人俱樂部之章程兩件均不實在云云，指摘原判決不當，請求撤銷改判，
    並聲請訊問證人丙○○○、戊○○。惟查：(一)「鄉老人會」與「村老人俱樂部」
    間並無隸屬關係，「鄉老人會」請「村老人俱樂部」協助提供小組長及幹部代表
    之名單，並未規定應以何方式產生，已詳如前述。(二)卷附之「桃園縣蘆竹鄉新莊
    社區發展協會老人俱樂部組織章程」（見他字卷第一一六頁）及「桃園縣蘆竹鄉
    新莊社區發展協會長壽俱樂部捐助暨組織章程」（見原審卷第一○七頁）等兩份
    章程係真正，且為「村老人俱樂部」新舊章程屬實，為證人丁○在本院到庭證稱
    明確（見本院卷第一○六頁）。(三)又丙○○○對卸任後情形並不了解，亦如前所
    述，且丙○○○在本院調查時證稱：伊擔任主任委員時，會務多屬協會理事長丁○主導且共同參與，有關之文書作業，均由村長丁○處理，文書亦係丁○保管，
    「村老人俱樂部」章程可能在丁○處等語在卷（見本院卷第一一八至一一九頁）
    ，顯見丁○對於會務及文件較丙○○○為熟悉，參諸告訴人在本院提出之「村老
    人俱樂部」八十五年活動通知，係由丁○及丙○○○聯名，而八十六年則丁○與
    被告聯名（見本院卷第一二二頁），顯見丁○與丙○○○前開證詞係可採信。而
    被告提供老人會之上開本案名單既經幹部會議通過，自難指其有偽造文書犯行。
    檢察官依循告訴人之請求上訴，惟所指各節均不可採，如前所述，上訴既無理由
    ，應予駁回。
據上論斷，應依刑事訴訟法第三百六十八條，判決如主文。
本案經檢察官鄭龍照到庭執行職務。
中      華      民      國      九十一  年      四      月    三十      日
                              台灣高等法院刑事第十庭
                                  審判長法  官  溫  耀  源
                                        法  官  黃  金  富
                                        法  官  何  菁  莪
右正本證明與原本無異。
不得上訴。
                                        書記官  吳  瑞  英
中      華      民      國     九十一   年      四      月    三十      日
